最高法院民事判決　　　　　　九十四年度台上字第二一六九號
　　上　訴　人　內政部土地重劃工程局
　　法定代理人　劉瑞煌
　　訴訟代理人　王世勳律師
　　被 上訴 人　東海工程顧問有限公司
　　法定代理人　梁東海
　　訴訟代理人　劉家驥律師
上列當事人間請求給付工程款事件，上訴人對於中華民國九十四
年四月二十七日台灣高等法院台中分院第二審更審判決（九十三
年度營上更(一)字第一號），提起上訴，本院判決如下：
    主  文
原判決關於駁回上訴人對第一審命其給付超過新台幣八十四萬七
千九百二十四元本息之上訴及該訴訟費用部分廢棄，發回台灣高
等法院台中分院。
上訴人其他上訴駁回。
第三審訴訟費用關於駁回其他上訴部分，由上訴人負擔。
    理  由
本件被上訴人主張：兩造於民國八十五年六月六日訂立高速鐵路
路權樁測定工程合約書，約定由伊施作高速鐵路路權樁測定工程
，伊已依約施作完成，並數次點交路權樁與上訴人及交通部高速
鐵路工程籌備處（下稱高鐵處）。詎上訴人迄仍積欠伊工程尾款
新台幣（下同）六十三萬一千三百四十五元，及伊應上訴人要求
就系爭工程中六百五十一支樁位另為改測之工程款四百六十萬五
千一百七十四元，暨系爭工程中二百零八支樁位，座標成果圖之
繪製、改算、藍曬、裝訂等工作，其報酬二十一萬九千三百三十
六元，總計五百四十五萬五千八百五十五元未付等情，爰求為命
上訴人如數給付，並加計法定遲延利息之判決（第一審就工程尾
款中之五十七萬零六百零二元及測樁部分工程款四百六十萬五千
一百七十四元，計五百一十七萬五千七百七十六元本息部分，判
命上訴人給付，並駁回被上訴人其餘之訴，兩造各就其敗訴部分
，分別提起第二審上訴，更審前原審將第一審命上訴人給付中之
四百四十萬三千二百十八元本息部分予以維持，超過部分改判駁
回被上訴人之訴，並駁回上訴人其餘上訴及被上訴人之上訴，被
上訴人受敗訴判決部分未據聲明不服，已告確定，又其中關於上
訴人應付工程尾款本息部分，亦經本院於更審前判決駁回上訴人
此部分之上訴確定）。
上訴人則以：系爭工程係採「總價決標」之方式招標，被上訴人
以三百四十五萬六千元得標，依系爭合約書第四條約定，工程結
算總價雖按工程實做數量結算，仍不得超過系爭合約工程總價，
伊已給付被上訴人二百五十二萬五千三百八十元，至多僅須再給
付九十三萬零六百二十元。而第一次重測雖係因伊擺錯測站，致
需修正六百五十一支樁，惟該重測費用，已於第十次督導會報決
議，以八十四萬三千九百二十四元計付被上訴人，嗣後之重測均
因被上訴人違反地籍測量實施規則第七十四條規定，致驗收不合
格，其額外支出之費用，理應由被上訴人自行負擔。至二百零八
支樁位部分，被上訴人僅為影印、藍曬、裝訂等工作項目，代辦
費用約四千元，非如被上訴人主張之數額。況被上訴人積欠伊違
約罰款八十二萬七千三百八十元、溢領第一期款七萬七千二百五
十二元，伊得以此債權與被上訴人請求之工程款抵銷等語，資為
抗辯。
原審以：被上訴人主張之上揭事實，有上訴人不爭執之高速鐵路
路權樁測定工程合約書可稽，惟雙方就施作工程款之數額，則有
爭執，除確定部分外，被上訴人主張上訴人尚應就六百五十一支
樁位改測給付三百六十八萬四千一百三十九元，就二百零八支樁
位給付八萬七千七百三十四元。上訴人則自認應給付六百五十一
支樁位第一次重測部分之報酬八十四萬三千九百二十四元，二百
零八支樁位座標成果圖之繪製改算等之報酬四千元外，其餘否認
，並以上揭情詞置辯，經查：（一）關於六百五十一支樁位重測
工程款三百六十八萬四千一百三十九元本息部分：上訴人否認有
第三次重測，主張被上訴人所為第二次及第三次重測，事實上合
併為一次修正重測，第一次重測實際廢除舊樁僅六百三十一支等
語。查第一次重測六百五十一支路權樁之起因，係證人即高鐵處
代表李選思於第九次督導會議中提出，嗣於八十五年八月二十五
日第一次重新修正完竣，有第九次督導會議高鐵處李選思發言單
及八十五年八月十六日會勘紀錄可稽，八十五年八月三十一日舉
行之第十二次督導會議紀錄執行第四項之２固載「陳雍讓、陳文
達組因導線網根據ＧＰＳ檢測結果尚應再次平差，致樁位六百五
十一支需第三次修正，且舊樁位應確實拔除。」，惟會議日期距
第一次修正完成時僅六日，衡諸常情，難認該次會議前已修正二
次，又八十五年八月三十一日已發現須就已重測過之六百五十一
支路權樁再重測，則八十五年九月七日第十三次以後督導會議紀
錄所載之重測應係第二次重測，再核第十三次督導會議中李選思
之發言單三（三）及證人李選思之證詞，足認本件六百五十一支
樁位應另計費之重測僅有二次，而第一次重測之樁位數量為六百
五十一支，有第十次督導會議紀錄結論五（二）、第十一次督導
會議紀錄五（五）、第十五次督導會議記錄李選思發言單及工程
款結算表可參。上訴人以第十三次督導會議紀錄記載，差距五公
分以內者，不必拔除，辯稱第一次重測實際數量僅六百三十一支
云云，與前揭資料相左，非可採信。另依工程合約附件之高速鐵
路工程用地樁測定作業說明第二點第三項第一款約定，系爭工程
係由上訴人提供路段測量成果簿及現場點交精密導線與被上訴人
，作為放釘路權樁之依據。依證人李選思之證詞、第十二次督導
會議及第十三次督導會議李選思之發言單，足見除上訴人自承之
第一次重測外，第二次重測亦因上訴人提供之ＧＰＳ測量有誤所
致，上訴人均應負責。惟被上訴人乃承攬系爭工程之專業人員，
就第二次重測有違善良管理人之注意，應負百分之三十過失責任
，有行政院公共工程委員會九十年二月五日（九十）工程術字第
九○○○三九二五號函附鑑定報告可稽。又測定樁位工程項目內
容含內、外業。外業係指導線選點、導線測量、計算、放樣；內
業係指座標改算、成果繪製、藍曬、影印、裝訂，須先作外業後
才作內業等情，為兩造所自認在卷。依證人李選思證稱：基本上
重測時第二至四項（即指其書面證詞之幹導線測量、支導線測量
、路權樁放樣）部分均要重做，本件雖已放樣完畢，尚未座標改
算，及當時已放樣完畢，我們驗收完了，才可以進行座標改算、
繪圖等內業工作；六百五十一支樁位重測二次，每次重測都是路
權樁放樣完成就發現錯誤，所以還是要廢除舊樁，第一次與第二
次重測間隔時間很短，不可能作座標改算及成果繪製，必須所有
路權樁都驗收過才進行座標改算之工作等語。核與修訂路權樁測
定工程（含舊樁拆除）第十二次督導會議紀錄執行情形檢討一覽
表四項２所載：舊樁應確實拔除及第十三次督導會議李選思發言
單三（三）中稱第二次重測路權樁含以前改測之六百五十一支路
權樁，如已測完則再須拔除等語，及該次會議紀錄執行情形檢討
一覽表所載已辦完竣六百五十一支（依李選思第十五次發言單係
一○二五支之誤）樁位，併確實拔除舊樁等情相符。足認二次開
始重測時，被上訴人已完成路權樁放樣，尚未進行或完成內業工
作。再參以證人李選思書面證詞三之工作程序，後一程序須依前
一程序成果施測，程序間在品質上具有連鎖效應，如程序１須重
測，則程序２至４亦須重測，但連鎖效應只循順序而非逆序發生
。本件重測係因上訴人提供之ＧＰＳ問題，被上訴人復已完成外
業，則外業所指之導線選點、導線測量、計算、放樣等，衡情亦
當均已完成。證人李選思嗣後改證稱第二次重測時，路權樁尚未
放樣一節，與前開第十二次督導會議執行紀錄等不符，即無足取
。從而，應認本件工程第一、二次重測時，被上訴人均已完成含
放樣之外業工作，而尚未完成內業工作，所以還是要廢除舊樁。
上訴人辯稱導線選點及測量不必重作及被上訴人主張重測時已完
成內業工作云云，均非可採。依系爭合約第四條約定，每支樁位
二千一百零九元、廢除舊樁每支二百四十九元，及第十條付款辦
法推算之外業工作佔百分之八十，內業工作佔百分之二十計算，
審酌兩造過失程度，被上訴人得請求第一次重測費用為一百二十
六萬零四百六十六元，其中八十四萬三千九百二十四元部分，經
上訴人認諾。第二次重測費用為八十八萬二千三百二十六元，共
計二百一十四萬二千七百九十二元。（二）關於二百零八支樁位
報酬部分：被上訴人承攬之系爭樁位測定固含內、外業工作內容
，惟其無法續辦，為配合高鐵處要求之期限，乃由上訴人調派人
力趕辦，有八十五年八月十七日第十次督導會議紀錄結論會勘結
論（三）可稽，並參酌被上訴人八十五年十月八日東企總字第三
一七號函、簽收單及證人李選思之證詞，足認被上訴人僅為藍曬
、影印、及裝訂等三項內業工作，請求之數額於四千元部分尚無
不合，逾此部分請求則非有據，應予駁回。綜上所述，被上訴人
訴請上訴人給付系爭六百五十一支樁位重測工程款二百一十四萬
二千七百九十二元及系爭二百零八支樁位內業工程款四千元，共
計二百一十四萬六千七百九十二元及其遲延利息部分，為有理由
，逾此部分為無理由，應予駁回，爰將第一審命上訴人給付（確
定部分除外）關於超過二百一十四萬六千七百九十二元本息部分
廢棄，改判駁回被上訴人之訴，並駁回上訴人其餘上訴。
關於廢棄發回（六百五十一支樁位重測工程款一百二十九萬八千
八百六十八元）部分：
查系爭六百五十一支樁之數量及被上訴人實際施作項目與計價標
準，上訴人屢次抗辯稱：該六百五十一支樁屬事後追加，作業項
目未及全部，依控制點紀錄所示，被上訴人所拆除之舊樁僅為六
百三十一支，且並未進行導線、選點及導線測量，依第十次及第
十一次督導會議紀錄，亦決議另行計價處理，惟被上訴人除成果
計算、實地放樣、舊樁廢除外，關於導線點選（含清除障礙）、
導線測量、成果製作則均屬不明，被上訴人有無完成上開工作自
影響其報酬等語，請求委請測量技師公會鑑定被上訴人實際所完
成之工作，並提出上開督導會議紀錄及新修正控制點資料及第十
三次督導會議紀錄等文件（原審卷第九○－九三頁、第一四八－
一五一頁、第一六三－一七一頁、第二三三頁），核係上訴人重
要防禦方法，況證人李選思亦證述：第二次重測路權樁還沒放樣
等語在卷，究竟被上訴人所廢除之舊樁數量及實際施作完成工作
數量為何，悉與被上訴人得請求之報酬數額有關，原審疏未審認
澄清並就上訴人前開請求鑑定說明何以不足採之理由，遽以前揭
情詞就超過上訴人對此部分認諾之八十四萬三千九百二十四元本
息部分為其不利之判斷，自嫌速斷。又原判決既認被上訴人對第
二次重測工程有違善良管理人之注意義務，應負百分之三十之過
失責任，卻疏未依民法第二百十七條第一項規定減輕上訴人之賠
償責任，亦有未洽。上訴論旨就原審上開超過部分之報酬，指摘
原判決不當，求予廢棄，非無理由。
關於駁回其他上訴部分：
原審關於命上訴人給付八十四萬七千九百二十四元（包括二○八
支樁位內業工程款四千元在內）本息部分，於法並無違誤。上訴
論旨就原判決上開於其不利部分，指摘其為不當，聲明廢棄，難
認有理由。
據上論結，本件上訴一部為有理由，一部為無理由。依民事訴訟
法第四百七十七條第一項、第四百七十八條第二項、第四百八十
一條、第四百四十九條第一項、第七十八條，判決如主文。
中　　華　　民　　國　九十四　年　 十一　 月　二十四　日
                      最高法院民事第六庭
                          審判長法官  許　朝　雄
                                法官  謝　正　勝
                                法官  鄭　玉　山
                                法官  吳　麗　女
                                法官  陳　重　瑜
      本件正本證明與原本無異
                                      書  記  官
中　　華　　民　　國　九十四　年　 十二　 月　　五　　日
                                                    Ｒ
